臺灣高等法院刑事判決　　　　　　　　 96年度選上易字第1號
上　訴　人　臺灣板橋地方法院檢察署檢察官
被　　　告　甲○○○
選任辯護人　粘舜權律師
　　　　　　吳茂榕律師
上列上訴人即檢察官因被告詐欺等案件，不服臺灣板橋地方法院
九十四年度選易字第十四號，中華民國九十五年十一月十四日第
一審判決（起訴案號：臺灣板橋地方法院檢察署九十四年度選偵
字第八十一號），提起上訴，本院判決如下：
    主  文
上訴駁回。
    理  由
甲、公訴人公訴意旨略以：被告甲○○○設籍於臺北縣永和市新
    里，且年滿二十歲以上，未受褫奪公權，為民國九十四年
    十二月三日舉行之鄉鎮市長、縣市議員選舉之投票權人。緣
    臺北縣永和市於九十四年間舉辦里、鄰長、巡守隊及環保義
    工三天二夜講習暨文康活動，活動日期自九十四年七月二十
    四日至同年九月十日止，分二十一梯次舉辦，活動地點於雲
    林、嘉義、臺南地區，參加人員資格限定於里、鄰長、里內
    環保義工及巡守隊員，承辦單位於九十四年三月中旬通知各
    里繳交各里巡守隊及環保義工名冊，以憑統計辦理招標作業
    ，嗣同年五月六日各里辦公處繳交鄰長、巡守隊暨環保義工
    統計調查表，同年五月二十六日至七月八日辦理招標作業，
    由統帥旅行社以每人單價新臺幣（下同）四千五百元得標，
    後於同年七月十五日至十九日完成活動之履勘、簽約事項，
    並於同年七月中旬通知各里里幹事轉知各里辦公處，依原呈
    報之里、鄰長、環保義工、巡守隊員名冊繕造保險人員名冊
    ，最遲應於各梯次出發前七日呈報，以憑辦理旅遊平安保險
    之事宜，並於各梯次出發當日，由各里里長持參加人員名冊
    核對參加人員身分，正確無誤後令參加人員簽名，以利結束
    活動後，繳回市公所核銷經費之用。而被告甲○○○竟與新
    里里長陳滿瑞（另行起訴）共同基於意圖為自己不法利益
    之犯意聯絡，因一時貪念，明知其不具環保義工之資格，而
    年底三合一選舉將屆，若受邀請免費參加上開活動，顯可能
    係他人趁機以此手段要求年底選舉時投票支持特定候選人為
    對價，以達行賄之目的，仍基於投票收賄之未必故意，由陳
    滿瑞將其以環保義工名義，登載於參加人員名冊上，而於同
    年八月二日至四日，參與上揭活動，收受免費參與旅遊及活
    動結束時受贈載有「永和市長洪一平敬贈」字樣之鳳梨酥一
    盒之不正利益及賄賂，因認被告涉有刑法第三百三十九條第
    二項及一百四十三條之罪嫌。
乙、程序部分：
  壹、證據清單：
      證據一：被告甲○○○供述（偵訊、原審、本院）。
      證據二：證人薛景忠、許德勝、陳滿瑞、虞和寅、阮阿路
              、方金源、鄭謝秀玉、陳啟宏、簡炳南、陳水上
              、洪富春、許展榕等證述（警詢、偵訊、原審）
              。
      證據三：永和市新里九十四年環保義工名冊。
      證據四：台北縣永和市九十四年度里、鄰長、巡守隊及環
              保義工講習暨文康活動參加人員名冊。
      證據五：台北縣永和市九十四年度里、鄰長、巡守隊及環
              保義工講習暨文康活動計劃。
      證據六：台北縣永和市九十四年度里、鄰長、巡守隊及環
              保義工講習暨文康活動公開甄選承辦旅行社評選
              會議記錄。
      證據七：永和市公所九十五年四月四日北縣永民字第○九
              五○○○九九五四號函。
      證據八：九十四年一月至十一月新里環保義工簽到簿。
      證據九：永和市公所九十五年一月十七日北縣永民字第○
              九五○○○一六七八號函及檢附台北縣永和市九
              十四年度里、鄰長、巡守隊及環保義工講習暨文
              康活動行程履勘紀錄。
      證據十：台北縣永和市公所九十五年五月十六日北縣永民
              字第○九五○○一五二○三號函及檢附環保義工
              名冊、九十一年六月八日新里環保義工簽到簿
              。
      證據十一：永和市公所九十五年九月八日北縣永民字第○
                九五○○二八四九一號函及檢附環保義工名冊
                、九十二年二月二十三日、九月十四日新里
                環保義工簽到簿。
      證據十二：台北縣政府環境保護局九十五年七月十一日北
                環一字第○九五○○四二一一七號函。
      證據十三：台北縣永和市公所九十六年二月十六日函。
  貳、證據能力：
    一、本件辯護人主張被告於調查局、偵訊之供述，係以證人
        身分傳喚被告，且未告知得拒絕證言，無證據能力。查
        被告在調查局係以證人身分傳喚到案，且確未告知刑事
        訴訟法第九十五條各款與被告有關之權利，依刑事訴訟
        法第一百五十八條之二第二項準用第一項之規定，應無
        證據能力。至於檢察官訊問筆錄則係以被告之身分為之
        ，且已告知上開各款與被告有關之權利，依同法第一百
        五十九條之一第二項之規定，自具證據能力。
    二、另證據二至證據十三除警詢筆錄外，分別符合刑事訴訟
        法第一百五十九條之一、第一百五十九條之四之傳聞法
        則之例外規定，而均得作為本件之證據。
    三、次按被告以外之人於審判外之陳述，雖不符前四條之規
        定，而經當事人於審判程序同意作為證據，法院審酌該
        言詞陳述或書面陳述作成時之情況，認為適當者，亦得
        為證據；又當事人、代理人或辯護人於法院調查證據時
        ，知有第一百五十九條第一項不得為證據之情形，而未
        於言詞辯論終結前聲明異議者，視為有前項之同意，刑
        事訴訟法第一百五十九條之五第一項、第二項分別定有
        明文。
        查證據二：證人薛景忠、許德勝、陳滿瑞等於警詢時之
        陳述，雖屬被告以外之人於審判外之言詞陳述，惟被告
        甲○○○及其辯護人未於本院言詞辯論終結前就相關證
        據無證據能力，聲明異議，依上開規定，即視為同意於
        審判程序作為證據，復經本院審酌陳述作成時之情況，
        認為適當，而認得作為本件之證據。
丙、上訴人上訴意旨略以：
  一、由證人方金源、鄭謝秀玉、阮阿路等偵訊筆錄可知，本次
      活動僅限定於永和市里、鄰長、環保義工、巡守隊員資格
      之人始得參加，核與承辦人員薛景忠偵訊及原審證稱：「
      本次活動限於鄰里長、環保義工及巡守隊員」等語，復有
      卷附之永和市公所於舉辦活動前檢送之函文可佐。況共犯
      陳滿瑞亦於偵訊時坦承被告不具環保義工身分，因為一時
      心軟方讓被告參加等語。足徵本次活動並無准許不具環保
      義工資格之人得以參與活動，而不具環保義工身分之被告
      因里長陳滿瑞協助下方得免費參與本次活動甚明。
  二、證人陳滿瑞於原審庭訊時改稱被告為環保義工等語，所為
      證詞是否可信已有可疑，況陳滿瑞對於里辦公室是否協助
      環保義工義工證之申請、被告打掃之區域、何時加入等語
      焉不詳，參以被告是否具備環保義工身分攸關陳滿瑞是否
      涉有刑責，則陳滿瑞於審理時所供顯係維護自身利益，不
      可採。
  三、證人虞和寅雖證稱有見到被告於里內協助打掃，且被告加
      入環保義工等語，復有辯護人提出之新里環保義工簽到
      簿可佐，然簽到簿中被告之簽名均不相似，亦與被告於偵
      審時筆錄上之簽名不符，況經函詢市公所檢送之新里於
      九十二年二月及九月間呈報之簽到簿均未見被告簽到。再
      者，辯護人提出之九十四年間簽到簿，被告之簽到次序均
      在最後一位及倒數第二位，再者，前開簽到簿係在陳滿瑞
      掌管下，何以遲至審理時方據以主張，足徵該環保義工簽
      名簿冊不實。
  四、又經調閱台北縣永和市公所所存查之新里九十四年度呈
      報之環保義工名冊，未見被告列名其中，有該公所九十五
      年九月八日函可稽。
丁、被告答辯部分：
    訊據被告甲○○○堅決否認犯罪，辯稱：伊從九十一年起，
    即擔任環保義工，沒有詐欺得利的意思。原審也有傳訊證人
    ，證明被告打掃之區域；又永和市的講習活動是例行性活動
    ，鳳梨酥一盒是在活動內的東西，不是賄選等語。
戊、本院認為被告無罪之理由：
  壹、按犯罪事實應依證據認定之，無證據不得推定其犯罪事實
      ；又不能證明被告犯罪者，應諭知無罪之判決，刑事訴訟
      法第一百五十四條、第三百零一條第一項分別定有明文。
      次按事實之認定，應憑證據，如未能發現相當證據，或證
      據不足以證明，自不能以推測或擬制之方法，以為裁判基
      礎；又認定不利於被告之事實，須依積極證據，苟積極證
      據不足為不利於被告事實之認定時，即應為有利於被告之
      認定，更不必有何有利之證據（參見最高法院四十年臺上
      字第八六號及三十年上字第八一六號判例）。
      再按刑事訴訟上證明之資料，無論其為直接或間接證據，
      均須達到通常一般之人均不致有所懷疑，而得確信其為真
      實之程度，始得據為有罪之認定，若關於被告是否犯罪之
      證明未能達此程度，而有合理懷疑之存在，致使無從形成
      有罪之確信，根據「罪證有疑，利於被告」之證據法則，
      即不得遽為不利被告之認定（參見最高法院二十九年上字
      第三一０五號、七十六年台上字第四九八六號判例）。
  貳、查臺北縣永和市公所舉辦九十四年度里、鄰長、巡守隊及
      環保義工講習暨文康活動，該活動日期自九十四七月二十
      四日至同年九月十日止，共分二十一梯次舉辦，活動地點
      為雲林、嘉義、臺南地區，且主要參加人員資格限於里鄰
      長、環保義工及巡守隊員（部分參加人員為里幹事、縣議
      員、市民代表、永和市公所人員、調解委員及記者），其
      中永和市新里之活動時間為同年八月二日至四日，永和
      市公所並於同年三月中旬通知各里繳交巡守隊、環保義工
      名冊，以憑統計辦理招標作業，迄同年五月六日各里辦公
      處繳交鄰長、巡守隊暨環保義工統計調查表，並於同年五
      月二十六日至七月八日辦理招標作業，由「統帥旅行社」
      以每人單價四千五百元得標，後於同年七月十五日至十九
      日完成活動之履勘、簽約事項，嗣永和市公所於同年七月
      中旬通知各里里幹事轉知各里辦公處，依原呈報之里、鄰
      長、環保義工、巡守隊員名冊繕造保險人員名冊，最遲應
      於各梯次出發前七日呈報，以憑辦理旅遊平安保險之事宜
      等事實，有臺北縣永和市九十四年度里、鄰長、環保義工
      及巡守隊員講習暨文康活動計畫、行程表、永和市新里
      九十四年環保義工名冊、臺北縣永和市新里九十四年度
      里、鄰長、巡守隊及環保義工講習暨文康活動參加人員名
      冊、公開甄選承辦旅行社評選會議紀錄、行程履勘紀錄各
      一件附卷可稽。又被告甲○○○設籍在臺北縣永和市新
      里，其未列名九十四年五月份統計名單（即上開「永和市
      新里九十四年環保義工名冊」，見臺灣板橋地方法院檢
      察署九十四年度選偵字第八十一號卷第三、四頁），但有
      參加該次講習暨文康活動，列名於「臺北縣永和市新里
      九十四年度里、鄰長、巡守隊及環保義工講習暨文康活動
      參加人員名冊」且在名冊上簽名（見臺灣板橋地方法院檢
      察署九十四年度選偵字第八十一號卷第五頁）等情，迭據
      被告甲○○○於偵查、原審及本院審理中供承在卷，此部
      分事實，堪以認定。
  參、次查，證人即里長陳滿瑞於另案即原審九十四年度選易字
      第十號（劉建輝詐欺等）案件審理時證稱：去年三月那時
      我問劉建輝，他說因為健康理由有可能不能參加，到五月
      我造冊時有再問過劉建輝，他說可以參加，我有向里幹事
      說把劉建輝的名字列入名冊，八月時因為要辦保險，里幹
      事拿名冊給我看，我發現少了劉建輝、陳施秀鳳、甲○○
      ○三個人的名字，里幹事說要回去整理，之後怎樣我就不
      曉得了等語（參見原審九十四年度選易字第十號案卷九十
      五年四月二十七日審判筆錄）；於本案審理時到庭具結證
      稱：甲○○○是我們永和市新里的環保義工，負責打掃
      清潔里巷內雜亂的東西、廢酒瓶、廢棄物等，是在文化路
      一二六巷轉文化路九十巷，再轉文化路一四四巷底，是每
      個月的第二、四個禮拜。他們確實是義工，這是不可否認
      的，但是當時向市公所報資料時，作業上可能遺漏了，我
      在偵訊中同樣心臟不舒服，也有請檢察官讓我休息，所以
      在偵訊中說甲○○○不是義工，是我講錯了。五月時預估
      人數有環保義工、鄰長、巡守隊，我們就拿原本的資料送
      出去，到了後來要報名參加保險時，我問過甲○○○後確
      定她要去，確定人數，所以報名時才會有甲○○○的名字
      。當初預估人員時沒有甲○○○的姓名，是作業疏失等語
      （參見原審卷九十五年八月十五日審判筆錄第四、五、十
      三、十四頁）。
      另依臺北縣永和市公所檢送原審之新里九十四年間環保
      義工簽到簿所載（已影印附卷），在三月二十日、四月十
      日、五月二十二日、六月二十六日、七月二十四日、八月
      十四日、九月十日、十月十六日、十一月十三日等打掃期
      日，被告甲○○○均簽到出席，而此簽到簿係經永和市公
      所主計室核章以報銷費用所列管，應非臨訟偽造而來，且
      經本院當庭命被告書寫姓名，以肉眼核對應確為被告之簽
      名無訛。尤其，在另案即原審九十四年度選易字第十號（
      劉建輝詐欺等）案件審理中，原審就該案情節曾向永和市
      公所函詢九十一年六月八日之新里環保義工簽到情形，
      永和市公所函覆稱該所留有九十一年六月八日之新里環
      保義工簽到簿原本，並檢送九十一年六月八日之新里環
      保義工簽到簿之影本於法院，有影印自原審九十四年度選
      易字第十號案卷之臺北縣永和市公所九十五年五月十六日
      北縣永民字第○九五○○一五二○三號函及函附之簽到簿
      影本在卷可稽。依上開九十一年六月八日之新里環保義
      工簽到簿影本所示，發現被告甲○○○亦有簽到出席，堪
      信被告甲○○○自九十一年年間起，至九十四年十一月間
      ，有擔任永和市新里環保義工出席打掃活動之事實，而
      環保義工係志工性質，被告甲○○○事實上擔任此項工作
      ，當不因證人陳滿瑞於九十四年五月份未將其提列名單中
      ，而否定其確有從事環保義工工作之事實。
  肆、按刑法第三百三十九條第二項之詐欺得利罪，須行為人主
      觀上有意圖得財產上之不法利益，並有施行詐術，使人陷
      於錯誤，得財產上不法利益為其構成要件。
      查臺北縣永和市九十四年度里、鄰長、巡守隊及環保義工
      講習暨文康動，其環保義工之認定係依據「臺北縣環保議
      工遴選作業及管理要點」辦理，由各里辦公處依上開要點
      造具名冊，再函送市公所初審評定轉報臺北縣政府環保局
      核發環保義工榮譽證，惟因環保義工進出流動性頗大，人
      員增減均由各里辦公處控管；在本次活動前市公所曾函文
      各里辦公處，非具上開身份者不得參加是項活動，此有臺
      北縣永和市公所九十六年二月十六日函在卷可稽。
      而本件被告甲○○○確有從事永和市新里之環保義工工
      作，已如前所述，縱台北縣永和市公所所存查之新里九
      十四年度呈報之環保義工名冊中，未見被告列名其中，惟
      因被告既自認為係環保義工而得參加上開活動，對於新
      里呈報予市公所之環保義工名冊有無將其姓名列入亦不得
      而知，衡情參與上開活動當未具任何犯罪之故意，更惶論
      有得財產上不法利益之意圖甚明。
  伍、又刑法第一百四十三條第一項投票收受賄賂罪之成立，除
      須有投票權人收受賄賂或不當利益外，尚須具有許以不行
      使投票權或為一定之行使為要件（最高法院八十二年度台
      上字第四九二八號判決意旨參照）。亦即行為人收受賄賂
      或不正利益可認係約使為投票權之一定行使或不行使之對
      價，又上開對價關係，在於行賄者之一方，係認知其所交
      付之意思表示，乃為約使有投票權人為投票權一定之行使
      或不行使；在受賄者之一方，亦應認知行賄者對其所交付
      之意思表示，乃為約使其為投票權一定之行使或不行使，
      且對有投票權人交付之財物或不正利益，並不以金錢之多
      寡為絕對標準，而應綜合社會價值觀念、授受雙方之認知
      及其他客觀情事而為判斷，倘足認其與要約有投票權人為
      投票權一定之行使或不行使間，具有對價關係時，始足該
      當犯罪（最高法院九十三年度台上字第四三五○號判決亦
      採同一意旨）。
      查被告甲○○○係本於環保義工之身分，自得參與此次九
      十四年度之里、鄰長、巡守隊及環保義工講習暨文康活動
      ，並毋庸繳交任何費用，俱如前述，是被告甲○○○於參
      與此次講習暨文康活動，客觀上並無所謂接受免費招待，
      收受不正當利益之情形。況且九十四年度永和市里、鄰長
      、巡守隊及環保義工講習暨文康活動所送之禮盒，乃在原
      招標之規範內，此有永和市公所辦理「本市九十四年度里
      、鄰長、巡守隊暨環保義工講習暨文康活動」公開甄選承
      辦旅行社評選會議記錄影本、行程履勘紀錄各一件在卷可
      按，無證據證明與選舉有對價關係。而被告甲○○○參與
      活動搭乘遊覽車期間，亦無任何積極證據證明有對任何候
      選人或其他人許以不行使投票權或為一定之行使之情形，
      自難認參與此次活動之被告甲○○○，有因而對特定人許
      以不行使投票權或為一定之行使之情事，故依照上開說明
      ，難認被告甲○○○有何投票收賄之行為。
  陸、按刑事訴訟法第一百六十一條已於民國九十一年二月八日
      修正公布，其第一項規定：檢察官就被告犯罪事實，應負
      舉證責任，並指出證明之方法。因此，檢察官對於起訴之
      犯罪事實，應負提出證據及說服之實質舉證責任。倘其所
      提出之證據，不足為被告有罪之積極證明，或其指出證明
      之方法，無從說服法院以形成被告有罪之心證，基於無罪
      推定之原則，自應為被告無罪判決之諭知（最高法院九十
      二年台上字第一二八號判例參照）。
      又同法第一百六十三條亦在同時一併修正，證據調查應以
      當事人為主，法院為輔，而僅具補充及輔助地位，該條第
      二項前段規定，法院為發現真實，「得」依職權調查證據
      ，舊規定則係「應」依職權調查證據，則是否補充介入調
      查，成為法院職權裁量事項，非謂負有調查之義務，檢察
      官舉證責任始終存在，倘檢察官未能善盡實質的舉證責任
      ，法院以被告犯罪不能證明而為無罪判決時，如檢察官僅
      以法院未作補充介入調查為唯一理由而提起上訴，其上訴
      即非有理。至同條第二項但書係立法部門自提修正草案，
      為司法院研擬草案內容所無，惟自刑事訴訟法責成檢察官
      負擔實質的舉證責任以後，法院發見真實釐清案情之查證
      義務，較德國刑事訴訟法要求該國法官應盡其澄清義務之
      程度為輕，被告受無罪推定，檢察官舉證責任不因第二項
      有但書之規定而得以減免。是該條第二項但書所指事項，
      應均以有利於被告之考量方得為之，否則，對檢察官未盡
      實質舉證責任之案件，竟要求法院接續依職權調查不利於
      被告之證據，豈非形同糾問，殊與修法本旨有違（參見朱
      石炎著，刑事訴訟法上第一八四頁至第一八六頁）。
      本件檢察官就不利於被告之證據部分應負實質舉證責任，
      惟所舉證據均無法使本院對於被告涉嫌公訴人所指之事實
      形成確信不疑之心證，依上開判例之見解，應為有利於被
      告之認定。被告所辯堪予採信，其所為核與刑法第三百三
      十九條第二項及一百四十三條之構成要件未符，自不得以
      該罪責相繩，法院復無依刑事訴訟法第一百六十三條第二
      項之規定依職權調查證據之情狀，被告犯罪尚屬不能證明
      ，爰為被告無罪之諭知。
己、維持原判決及駁回上訴之理由：
  壹、查原審因認被告無其他積極客觀證據，足以證明被告有刑
      法第三百三十九條第二項及第一百四十三條之犯行，並使
      原審達到確信，而為被告無罪之諭知尚無不合，應予維持
      原判決。
  貳、上訴人即檢察官以前述理由提起上訴，雖非無據，惟尚無
      法使本院對被告犯行形成確信不疑之心證，其指摘原判決
      不當，即難認為有理由，所提上訴應予駁回。
據上論斷，應依刑事訴訟法第三百六十八條，判決如主文。
本案經檢察官鄭龍照到庭執行職務。
中　　華　　民　　國　　96　　年　　4 　　月　　24　　日
　　　　　　　　　刑事第十八庭  審判長法　官　溫耀源
　　　　　　　　　　　　　　　　　    法　官  段景榕
　　　　　　　　　　　　　　　　　    法　官  陳健順
以上正本證明與原本無異。
不得上訴。
                                      書記官　陳菊珍
中　　華　　民　　國　　96　　年　　4 　　月　　24　　日
